---
title: "Progetto R"
author: "Daniele Cepparrone, Simone Meli, Federico Orizzonte"
date: "2025-06-21"
output:
  pdf_document: default
  html_document: default
---

# INTRODUZIONE 

# Con questo lavoro si vuole comprendere quanto la soddisfazione di vita sia influenzata dalle situazioni
# socio-demografiche. Per farlo, si è utilizzato un dataset proveniente da un'indagine ISTAT dal titolo
# "Aspetti della Vita Quotidiana" dell'anno 2023 riguardante la popolazione italiana. L'obiettivo prefissato # è identificare quali fattori demografici e relazionali influenzano maggiormente il benessere soggettivo,
# facendo un focus anche sul ruolo delle relazioni interpersonali. Il lavoro si articola in tre fasi:
# una prima fase di preparazione e pulizia dei dati, una seconda fase di analisi demografica della
# soddisfazione di vita mediante l'uso di una regressione lineare multipla e, infine, lo studio delle
# relazioni tra variabili per identificare i predittori principali del benessere individuale, effettuata
# tramite ANOVA e test di associazione Chi-quadro. Ci si aspetta che la soddisfazione della vita sia 
# fortemente correlata a quelle variabili demografiche che possano trasmettere una maggiore tranquillità
# psicologica alla persona; inoltre, il valore delle relazioni interpersonali si prevede abbiano un impatto 
# importante nel quantificare il grado di soddisfazione degli individui.

# LIBRERIE
```{r}
library(dplyr)   # Manipolazione e trasformazione dei dati
library(readr)   # Importazione di file di testo
library(knitr)   # Creazione di tabelle formattate e report
library(ggplot2) # Visualizzazioni grafiche
library(broom)   # Estrazione dei risultati dai modelli statistici
```


## PARTE I: IMPORTAZIONE DATI, CREAZIONE E PULIZIA DEL NUOVO DATASET 

# 1. IMPORTAZIONE DEI DATI

# L'analisi si basa sui microdati dell'indagine "Aspetti della Vita Quotidiana", pubblicati dall'ISTAT in 
# formato tab-delimited. Il dataset raccoglie informazioni dettagliate sui diversi aspetti del benessere e  
# della qualità della vita attraverso interviste condotte su un campione statisticamente rappresentativo
# della popolazione italiana residente.
```{r}
AVQ_Microdati_2023 <- read_delim("C:/Users/simon/OneDrive/Documenti/AVQ_Microdati_2023.txt", 
                                 delim = "\t", escape_double = FALSE, trim_ws = TRUE)
```

# 2. SELEZIONE DELLE VARIABILI DI INTERESSE E CREAZIONE DEL NUOVO DATASET

# Dal dataset originale vengono estratte esclusivamente le variabili funzionali agli obiettivi di ricerca,
# ottimizzando la gestione dei dati e migliorando l'efficienza dell'analisi. Questa procedura consente di 
# focalizzare l'attenzione sulle dimensioni rilevanti per lo studio della soddisfazione di vita.
# Le variabili selezionate includono la variabile dipendente (soddisfazione di vita), le variabili 
# relazionali (qualità delle relazioni familiari e amicali) e i principali predittori socio-demografici 
# (età, genere, istruzione, stato civile, condizione professionale, area geografica).
```{r}
variabili_da_tenere <- c("AMICI2",   # Ha amici su cui contare
                         "RELFAM",   # Soddisfazione relazioni familiari
                         "RELAM",    # Soddisfazione relazioni amicali
                         "VOTOVI",   # Soddisfazione di vita
                         "FUTUASP",  # Percezione del futuro
                         "ETAMi",    # Classe di età
                         "SESSO",    # Genere
                         "CONDMi",   # Condizione professionale
                         "REGMf",    # Regione di residenza
                         "STCIVMi",  # Stato civile
                         "ISTRMi")   # Titolo di studio


# Creazione del dataset di lavoro con le variabili selezionate
dati_selezionati <- AVQ_Microdati_2023[, variabili_da_tenere]

cat("Variabili selezionate:", ncol(dati_selezionati))

```

# 3. PULIZIA DELLE VARIABILI 

# La fase di pulizia prevede l'identificazione e il trattamento dei valori mancanti, oltre che a un lavoro di
# ricodifica per quanto riguarda i nomi delle variabili presenti nel dataset. Vengono individuati i codici
# corrispondenti a "non disponibile", "non risponde" e "non sa". La rimozione di questi valori è necessaria
# al fine di garantire la validità delle analisi statistiche successive, evitando distorsioni nei risultati.
# Questa procedura assicura l'integrità metodologica dell'analisi e l'affidabilità delle inferenze
# statistiche.
```{r}

# Controllo dei valori NA
variabili_da_controllare <- c("AMICI2", "RELFAM", "RELAM", "VOTOVI", "FUTUASP", 
                             "ETAMi", "SESSO", "CONDMi", "REGMf", "STCIVMi", "ISTRMi")

for(var in variabili_da_controllare) {
 cat("=== ", var, " ===\n")
 print(table(AVQ_Microdati_2023[[var]], useNA = "always"))
 cat("\n")
}

```

```{r}

# Conversione dei codici che non hanno un significato in NA
AVQ_Microdati_2023$REGMf[AVQ_Microdati_2023$REGMf %in% c("555", "666", "777", "999")] <- NA
AVQ_Microdati_2023$STCIVMi[AVQ_Microdati_2023$STCIVMi == 9] <- NA  
AVQ_Microdati_2023$CONDMi[AVQ_Microdati_2023$CONDMi == 9] <- NA
AVQ_Microdati_2023$ISTRMi[AVQ_Microdati_2023$ISTRMi == "99"] <- NA

cat("Pulizia completata - Codici 'non disponibile' convertiti in NA")
```

```{r}

# Creazione di un dataset con le variabili ricodificate. Per fare ciò, è stato necessario trasformare i
# codici numerici ISTAT in etichette descrittive e fattori ordinati, assegnando un significato semantico ai
# codici. Ciò al fine di rendere i dati maggiormente gestibili e comprensibili per l'analisi statistica.

base_pulita <- data.frame(
  Ha_amici_su_cui_contare = factor(AVQ_Microdati_2023$AMICI2,
                                   levels = c(1, 2, 3),
                                   labels = c("No", "Sì", "Non so")),
  
  Soddisf_relazioni_familiari = factor(AVQ_Microdati_2023$RELFAM,
                                       levels = c(1, 2, 3, 4),
                                       labels = c("Molto", "Abbastanza", "Poco", "Per niente")),
  
  Soddisf_relazioni_amici = factor(AVQ_Microdati_2023$RELAM,
                                   levels = c(1, 2, 3, 4),
                                   labels = c("Molto", "Abbastanza", "Poco", "Per niente")),
  
  Soddisfazione_vita = as.numeric(AVQ_Microdati_2023$VOTOVI),
  
  Percezione_futuro = factor(AVQ_Microdati_2023$FUTUASP,
                             levels = c(1, 2, 3, 4),
                             labels = c("Migliorerà", "Resterà la stessa", "Peggiorerà", "Non so")),
  
  Eta = factor(AVQ_Microdati_2023$ETAMi,
               levels = sprintf("%03d", 1:15),
               labels = c("0-2 anni", "3-5 anni", "6-10 anni", "11-13 anni", "14-17 anni",
                          "18-24 anni", "25-34 anni", "35-44 anni", "45-54 anni", "55-59 anni",
                          "60-64 anni", "65-69 anni", "70-74 anni", "75-79 anni", "80+ anni")),
  
  Sesso = factor(AVQ_Microdati_2023$SESSO,
                 levels = c(1, 2),
                 labels = c("Maschio", "Femmina")),
  
  Condizione_professionale = factor(AVQ_Microdati_2023$CONDMi,
                                    levels = c(1, 2, 3),  # RIMUOVI IL 9!
                                    labels = c("Occupato", "In cerca di lavoro", "Inattivo")),
  
  Regione = factor(AVQ_Microdati_2023$REGMf,
                   levels = c("010", "020", "030", "040", "050", "060", "070", "080", "090", 
                              "100", "110", "120", "130", "140", "150", "160", "170", "180", 
                              "190", "200"),  # RIMUOVI 555,666,777,999!
                   labels = c("Piemonte", "Valle d'Aosta", "Lombardia", "Trentino-Alto Adige",
                              "Veneto", "Friuli-Venezia Giulia", "Liguria", "Emilia-Romagna",
                              "Toscana", "Umbria", "Marche", "Lazio", "Abruzzo", "Molise",
                              "Campania", "Puglia", "Basilicata", "Calabria", "Sicilia", "Sardegna")),
  
  Stato_civile = factor(AVQ_Microdati_2023$STCIVMi,
                        levels = c(1, 2, 3, 6),  #9 escluso perché già convertito in NA
                        labels = c("Celibe/Nubile", "Coniugato/a convivente",
                                   "Separato/a o divorziato/a", "Vedovo/a")),
  
  Titolo_studio = factor(AVQ_Microdati_2023$ISTRMi,
                         levels = c("01", "07", "09", "10"),  #99 escluso perché già convertito in NA
                         labels = c("Laurea o post-laurea", "Diploma",
                                    "Licenza media", "Elementare o nessun titolo"))
)

# Summary per verificare la corretta ricodifica
kable(summary(base_pulita), caption = "Statistiche descrittive delle variabili ricodificate")
```

```{r}

# Controllo dei valori mancanti per valutare l'integrità del dataset. Prendendo visione della percentuale dei
# missing è possibile avere un'idea più precisa su come gestire gli stessi.

# Conteggio dei valori mancanti per ogni variabile
valori_mancanti <- colSums(is.na(base_pulita))
print("Valori mancanti per variabile:")
print(valori_mancanti)

# Calcolo della percentuale complessiva di valori mancanti nel dataset
perc_mancanti <- mean(is.na(base_pulita)) * 100
cat("\nPercentuale totale di valori mancanti:", round(perc_mancanti, 2), "%")

# Creazione di una tabella di riepilogo formattata
kable(data.frame(
  Variabile = names(valori_mancanti),
  Valori_Mancanti = valori_mancanti,
  Percentuale = round(valori_mancanti / nrow(base_pulita) * 100, 2)
), caption = "Analisi valori mancanti per variabile")
 
```

```{r}

# L'ultima parte del processo di pulizia riguarda la rimozione dei valori mancati e non disponibili. 
# Ciò è fondamentale per avere un dataset pulito e pronto per le successive analisi statistiche.

# Rimozione delle righe con valori mancanti
dati_completi <- base_pulita[complete.cases(base_pulita), ]

cat("Dataset originale:", nrow(base_pulita), "righe")
cat("\nDataset completo:", nrow(dati_completi), "righe")

# Calcolo delle righe rimosse
cat("\nRighe rimosse:", nrow(base_pulita) - nrow(dati_completi))
cat("\nPercentuale mantenuta:", round(nrow(dati_completi)/nrow(base_pulita)*100, 1), "%")
```

## PARTE II: ANALISI SULLA SODDISFAZIONE DELLA VITA IN BASE ALLE CARATTERISTICHE DEMOGRAFICHE

# 1. ISTOGRAMMA DELLA VARIABILE DIPENDENTE VOTOVI (Soddisfazione della Vita)

# Il grafico mostra come sono distribuiti i punteggi di soddisfazione della vita nel nostro campione.
# L'istogramma consente di poter ottenere delle importanti informazioni:
# - se i dati sono distribuiti normalmente oppure se hanno un'altra distribuzione
# - qual è la moda
# - se sono presenti valori estremi o concentrazioni inusuali
# - dove si posiziona la media rispetto alla distribuzione (la linea rossa della media ci aiuta a capire se 
#   la distribuzione è simmetrica oppure assimetrica)
```{r}

# Creazione dell'istogramma per l'analisi sulla soddisfazione della vita
  ggplot(dati_completi, aes(x = Soddisfazione_vita)) +
  
  # Istogramma
  geom_histogram(binwidth = 1, fill = "lightblue", color = "black") +
  
  # Linea verticale per indicare la media 
  geom_vline(aes(xintercept = mean(Soddisfazione_vita)), color = "red", linetype = "dashed") + 
    
  # Etichette e Titoli
  labs(
    title = "Distribuzione Soddisfazione di Vita",
    subtitle = paste("Media =", round(mean(dati_completi$Soddisfazione_vita), 2)),
    x = "Soddisfazione (0-10)", 
    y = "Frequenza"
  ) +
  
  #Personalizzazione asse delle x
  scale_x_continuous(breaks = 0:10) +
  
  #Tema pulito per rimuovere lo sfondo grigio
  theme_minimal() 


# COSA SI EVINCE DAL GRAFICO
# L'istogramma mostra una distribuzione asimmetrica negativa con una forte concentrazione nei valori alti  
# della scala. Il valore 8 è la moda del campione. La media di 7.23 indica un livello di soddisfazione 
# generale buono. La distribuzione rivela che poche persone hanno livelli molto bassi di soddisfazione 
# (valori 0-4), mentre la maggioranza si colloca nella fascia alta (7-9). Si può ipotizzare che ciò accade 
# in quanto le persone tendenzialmente attribuiscono una valutazione positiva alla propria vita.

```

# 2. MODELLO DI REGRESSIONE LINEARE MULTIPLA

# Il modello di regressione lineare multipla esamina l'associazione tra la soddisfazione di vita e le 
# variabili demografiche. L'obiettivo è verificare se esistono differenze significative in relazione al 
# genere, età, livello di istruzione, stato civile e condizione lavorativa. 
# Il modello misura l'effetto isolato di ogni variabile sulla soddisfazione, eliminando l'influenza di tutte
# le altre variabili. Pertanto, ogni coefficiente mostra di quanto varia la soddisfazione quando solo una 
# variabile specifica cambia, mantenendo le restanti variabili costanti.
```{r}

# Creazione del modello di regressione usando la funzione lm() (linear model)
# Formula della regressione: Variabile_dipendente ~ (è spiegata da...) Variabile1 + Variabile2 + ...

modello_regressione <- lm(
  Soddisfazione_vita ~ Sesso + Eta + Titolo_studio + 
                       Stato_civile + Condizione_professionale, 
  data = dati_completi
)


# Gli indicatori del modello
# - Coefficienti: quanto "pesa" ogni variabile
# - Standard Error: quanto sono precisi i coefficienti  
# - t-value e Pr(>|t|): indicano se l'effetto è "vero" o dovuto al caso (se t-value è alto e il p-value
#   è basso, allora l'effetto è reale e affidabile) 
# - R-squared: quanto riusciamo a spiegare del fenomeno 
# - F-statistic: se il modello nel complesso è significativo

summary(modello_regressione)

# CONCLUSIONI:
# I residui del modello mostrano come sono distribuiti gli errori predittivi. La mediana dei residui è 
# 0.2354, molto vicina allo zero, indicando che il modello presenta un bias sistematico molto lieve verso la # sottostima; pertanto il modello sottostima la soddisfazione nella metà dei casi di almeno 0.24 punti.
# I quartili (-0.7370 e 0.8861) sono abbastanza simmetrici intorno alla mediana, suggerendo una
# distribuzione equilibrata degli errori. Tuttavia, i valori estremi rivelano che il modello sottostima la
# soddisfazione di alcune persone fino a 7.87 punti (Min = -7.8726) e la sovrastima di altre fino a 3.70
# punti (Max = 3.6996). Questi residui estremi indicano che esistono casi individuali che il modello
# demografico non riesce a spiegare, confermando come i fattori non demografici hanno un peso determinante 
# nella soddisfazione di vita.

```

# 3. STATISTICHE RIASSUNTIVE DEL MODELLO

# Per valutare l'efficacia del modello di regressione nella predizione della soddisfazione di vita, si
# analizzano le seguenti statistiche diagnostiche: 
# - R-squared: indica la proporzione di varianza spiegata dal modello (range 0-1). Valori più alti indicano 
#   maggiore capacità predittiva;
# - R-squared aggiustato: versione corretta dell'R-squared che penalizza l'aggiunta di variabili poco 
#   informative;
# - F-statistic: verifica la significatività complessiva del modello. Valori elevati (>4-5) indicano che 
#   il modello è statisticamente valido;
# - p-value: probabilità che i risultati siano casuali. Se < 0.05 il modello è statisticamente significativo
# - Gradi di libertà: differenza tra numero di osservazioni e parametri stimati. Valori più elevati 
#   aumentano l'affidabilità delle stime.
# L'analisi congiunta di queste metriche permette di valutare sia la bontà di adattamento che la validità
# statistica del modello proposto.
```{r}

# Estrazione delle statistiche principali del modello 
statistiche_modello_regressione <- glance(modello_regressione) #glance estrae le statistiche principali
                                                               #in un formato pulito e ordinato 

# Indici di bontà del modello (visualizzazione formattata delle statistiche principali)

cat("=== STATISTICHE DEL MODELLO ===\n")

# R-squared
cat("R-squared:", round(statistiche_modello_regressione$r.squared, 4), "\n")

# R-squared aggiustato 
cat("R-squared aggiustato:", round(statistiche_modello_regressione$adj.r.squared, 4), "\n")

# F-statistic
cat("F-statistic:", round(statistiche_modello_regressione$statistic, 2), "\n")

# p-value del test F
cat("p-value:", format.pval(statistiche_modello_regressione$p.value), "\n")

# Gradi di libertà: 
cat("Gradi di libertà:", statistiche_modello_regressione$df, "\n")


# CONCLUSIONI:
# Le statistiche del modello confermano che, pur essendo statisticamente significativo, ha una capacità
# predittiva molto limitata. L'R-squared di 0.035 indica che il modello spiega solo il 3.5% della variazione
# nella soddisfazione di vita, lasciando il 96.5% non spiegato dalle variabili demografiche.
# L'R-squared aggiustato (0.0345) è molto simile all'R-squared normale (0.035), il che significa che tutte 
# le variabili incluse nel modello sono utili e non si è aggiunto variabili che peggiorano le predizioni.
# L'F-statistic (66.64) è decisamente elevato e il p-value praticamente nullo (< 2.22e-16) dimostrano che il
# modello è statisticamente significativo; pertanto, le relazioni osservate non sono dovute al caso.
# Tuttavia, la bassa capacità esplicativa suggerisce che le caratteristiche demografiche, pur influenzando
# statisticamente la soddisfazione di vita, non sono i fattori principali che determinano il benessere
# individuale. Altri elementi non misurati nel modello hanno un peso nettamente maggiore nella 
# determinazione della soddisfazione di vita.

```

# 4. GRAFICO COEFFICIENTI SIGNIFICATIVI

# Il grafico a barre visualizza esclusivamente i coefficienti statisticamente significativi del modello 
# di regressione, facilitando l'interpretazione dei risultati principali. Pertanto, nel grafico sono presenti
# solo variabili con p-value < 0.05; ciò al fine di evitare di inserire delle variabili che non possono
# assicurare un risultato attendibile. Grazie alla rappresentazione grafica è possibile avere
# un'interpretazione immediata e intuitiva, permettendo di identificare agevolmente direzione e intensità
# degli effetti statisticamente rilevanti. 
```{r}
# Estrazione dei coefficienti del modello in formato tabella
coefficienti <- tidy(modello_regressione) #converte i risultati in una tabella ordinata e leggibile

# Applicazione di un filtro per mostrare solo variabili statisticamente significative
significativi <- coefficienti[coefficienti$p.value < 0.05 & 
                             coefficienti$term != "(Intercept)", ] #esclude l'intercetta

# Creazione del grafico a barre orizzontali
  ggplot(significativi, aes(x = reorder(term, estimate), y = estimate)) + 
  
  # Barre colorate: verde per i positivi, rosso per i negativi
  geom_bar(stat = "identity", fill = ifelse(significativi$estimate > 0, "green", "red")) +
  
  
  coord_flip() +  #ruota il grafico per migliorare la leggibilità
    
  
  labs(title = "Coefficienti Significativi del Modello di Regressione",
       x = "Variabili", 
       y = "Coefficiente") +
  
  # Linea di riferimento sullo zero per distinguere effetti positivi e negativi
  geom_hline(yintercept = 0, linetype = "dashed") +
  

  theme_minimal() 
  
  
# CONCLUSIONI:
# Nel grafico dei coefficienti significativi emerge un quadro netto dove solamente due fattori aumentano la
# soddisfazione: essere sposati o conviventi mostra l'effetto positivo più forte (+0.38 punti), seguito
# dall'essere separati o divorziati (+0.08 punti). Tutti gli altri fattori riducono la soddisfazione. L'età
# mostra un effetto negativo progressivo molto evidente, con le barre che aumentano costantemente di intesità # con l'avanzamento dell'età. La condizione lavorativa evidenzia forti disparità: essere disoccupati
# rappresenta il secondo fattore più penalizzante (-0.55 punti), mentre gli inattivi subiscono un impatto
# moderato (-0.21 punti).Per quanto concerne l'istruzione si nota come chi ha la licenza elementare o nessun
# titolo presenta il maggiore impatto negativo (-0.26 punti). Infine, le differenze di genere sono minime,
# con le donne leggermente svantaggiate (-0.11 punti). Si vuole far notare come non compaiano nel grafico
# coloro che sono vedovi; ciò avviene perché il coefficiente è troppo piccolo (+0,029) rispetto all'errore
# (0.041), il t-value è sotto la soglia di significatività, mentre il p-value ha una percentuale elevata
# (48,5%) che dipenda dal caso. 
 
```

# 5. BOXPLOT STATO CIVILE

# Il boxplot consente di confrontare la distribuzione della soddisfazione di vita con i diversi stati 
# civili, evidenziando differenze nelle tendenze centrali e variabilità tra i gruppi. Permette inoltre un
# confronto immediato tra i gruppi stessi, mostrando simultaneamente misure di tendenza centrale, dispersione # e presenza di valori estremi. La sovrapposizione di media e mediana fornisce indicazioni sulla simmetria 
# della distribuzione: quando coincidono la distribuzione è approssimativamente simmetrica, mentre delle   
# discrepanze indicano asimmetria. Il grafico consente di identificare quale stato civile ha livelli
# più elevati di benessere e di osservare la variabilità interna a ciascun gruppo. Inoltre, il boxplot
# consente di comprendere se, anche dal punto di vista visivo, si conferma quanto constatato nel modello
# di regressione.
```{r}

# Creazione del boxplot per confronto tra Soddisfazione Vita e Stato Civile 
ggplot(dati_completi, aes(x = Stato_civile, 
                          y = Soddisfazione_vita, 
                          fill = Stato_civile)) + #ogni gruppo ha un colore differente
  
  
  # Boxplot per ogni gruppo di stato civile
  geom_boxplot()+
  
  
  # Aggiunge al grafico sia la mediana (linea nera) che la media (punto bianco)
  stat_summary(fun = mean, 
               geom = "point", 
               shape = 23, #forma a diamante
               size = 3, #dimensione media
               fill = "white" #colore del punto
               ) + 
  
  labs(title = "Soddisfazione di Vita per Stato Civile",
       subtitle = "I coniugati mostrano maggiore soddisfazione",
       x = "Stato Civile", 
       y = "Soddisfazione (0-10)"
       ) +
  
  # Formattazione per una migliore leggibilità
  theme_minimal() +
  theme(
    axis.text.x = element_text(angle = 45, hjust = 1), # hjust allinea il testo 
        legend.position = "none" # Nasconde la legenda
    )

  # Statistiche descrittive
  dati_completi %>%
   group_by(Stato_civile) %>%
   summarise(
     n = n(),
     media = round(mean(Soddisfazione_vita, na.rm = TRUE), 2),       #na.rm = TRUE rimuove eventuali missing 
     mediana = round(median(Soddisfazione_vita, na.rm = TRUE), 2),
     q1 = round(quantile(Soddisfazione_vita, 0.25, na.rm = TRUE), 2),
     q3 = round(quantile(Soddisfazione_vita, 0.75, na.rm = TRUE), 2),
     dev_std = round(sd(Soddisfazione_vita, na.rm = TRUE), 2)
  )

 

# CONCLUSIONI:
# Il boxplot e le statistiche descrittive confermano i risultati del modello di regressione. I coniugati/
# conviventi mostrano la soddisfazione più elevata (mediana 8 e media 7.35) e la minore variabilità
# (dev.std 1.57). Ciò convalida quanto rinvenuto nel modello, dove questa categoria aveva il coefficiente
# positivo più forte della regressione (+0.38). La distribuzione compatta nella parte alta della scala indica
# come il matrimonio/convivenza rappresenti un fattore importante per il benessere della persona.
# Per quanto riguarda invece il gruppo di riferimento del modello, ovvero i celibi/nubili, presentano valori
# intermedi (mediana 7 e media 7.24), fungendo appunto da baseline per i confronti. I separati/divorziati
# presentano una soddisfazione media leggermente inferiore rispetto ai celibi, ma nella regressione avevano
# un coefficiente positivo (+0.08). Ciò è possibile in quanto nel modello rientrano anche altre variabili;
# pertanto, a parità di altre caratteristiche, essere in questa categoria in realtà ha un lieve effetto
# positivo rispetto all'essere single. I vedovi mostrano la soddisfazione mediamente più bassa (6.76) e una
# maggiore variabilità (1.82). Però, analizzando il coefficiente quasi nullo si può evincere come questa 
# differenza sia principalmente legata all'età avanzata piuttosto che dalla categoria stessa. In conclusione, # questa analisi conferma che essere in coppia rappresenta il fattore più influente tra le variabili di stato
# civile per quanto riguarda la soddisfazione di vita, avvalorando pertanto il suo impatto significativo
# mostrato nel modello di regressione.

```

# 6. BOXPLOT CONDIZIONE PROFESSIONALE

# L'analisi della distribuzione della soddisfazione di vita per condizione professionale permette di  
# esaminare l'associazione tra status lavorativo e benessere individuale, considerando le implicazioni 
# socio-economiche delle diverse posizioni occupazionali. Il boxplot consente di evidenziare eventuali
# differenze significative nel benessere tra occupati, disoccupati e inattivi, constatandone anche
# l'intensità. La visualizzazione grafica consente di identificare quale condizione professionale si associa 
# ai livelli più elevati di soddisfazione e di osservare l'eterogeneità delle risposte all'interno di 
# ciascuna categoria lavorativa. Inoltre, il boxplot consente di comprendere se, anche dal punto di vista
# visivo, si conferma quanto constatato nel modello di regressione.
```{r}
# Creazione del boxplot per condizione professionale
ggplot(dati_completi, aes(x = Condizione_professionale, 
                          y = Soddisfazione_vita, 
                          fill = Condizione_professionale)) +
  
  
  # Boxplot per visualizzare la distribuzione di ogni gruppo
  geom_boxplot() +
  
  
  stat_summary(
    fun = mean, 
    geom = "point", 
    shape = 23, 
    size = 3, 
    fill = "white") +
  
  labs(title = "Soddisfazione di Vita per Condizione Professionale",
       subtitle = "La disoccupazione riduce significativamente la soddisfazione",
       x = "Condizione Professionale", 
       y = "Soddisfazione (0-10)") +
  
  
  theme_minimal() +
  theme(
    axis.text.x = element_text(angle = 45, hjust = 1), 
    legend.position = "none"
    )

# Statistiche descrittive 
dati_completi %>%
  group_by(Condizione_professionale) %>%
  summarise(
    n = n(),
    media = round(mean(Soddisfazione_vita, na.rm = TRUE), 2),
    mediana = round(median(Soddisfazione_vita, na.rm = TRUE), 2),
    q1 = round(quantile(Soddisfazione_vita, 0.25, na.rm = TRUE), 2),
    q3 = round(quantile(Soddisfazione_vita, 0.75, na.rm = TRUE), 2),
    dev_std = round(sd(Soddisfazione_vita, na.rm = TRUE), 2),
    min = round(min(Soddisfazione_vita, na.rm = TRUE), 2),
    max = round(max(Soddisfazione_vita, na.rm = TRUE), 2)
  )


# CONCLUSIONI:
# Il boxplot e le statistiche descrittive confermano i risultati del modello di regressione. Gli occupati,
# gruppo di riferimento nel modello, presentano la soddisfazione più elevata (mediana 8 e media 7.40), e la
# minore variabilità (dev.std 1.46). Dal grafico si evince inoltre una distribuzione concentrata nella parte
# superiore della scala. I disoccupati hanno invece la soddisfazione più bassa in media (6.82), confermando
# pertanto il coefficiente negativo della regressione (-0.55). Nonostante presentino la medesima mediana
# degli inattivi (7), la media più bassa a causa degli outliers e la maggiore variabilità indicano una
# distribuzione più accentuata verso i valori bassi. Gli inattivi sono in una posizione intermedia, 
# coerente con il coefficiente negativo moderato presente nella regressione (-0.21). A conferma di ciò anche
# una media superiore rispetto ai disoccupati, così come a una minore deviazione standard. 
# Questo risultato sottolinea l'importanza dell'occupazione per la stabilità economica e il benessere 
# psicologico, evidenziando come la disoccupazione e l'inattività rappresentino invece un fattore negativo
# significativo.

```

## PARTE III: TEST CHI QUADRO E ANOVA 

# 1. PREPARAZIONE DATI PER ANALISI BIVARIATA

# La preparazione dei dati prevede la creazione di un dataset specifico per l'analisi della relazione tra  
# soddisfazione di vita e qualità delle relazioni di amicizia. Il processo include la pulizia delle variabili
# attraverso la rimozione dei valori non validi, la conversione in formati appropriati per diversi test 
# statistici e la categorizzazione della variabile dipendente. Le trasformazioni effettuate sono al fine di 
# condurre sia analisi parametriche (ANOVA) che non parametriche (Chi-quadro). Infine, l'eliminazione delle 
# osservazioni incomplete assicura la validità e l'affidabilità dei risultati statistici.
```{r}

preparazione_data <- function(AVQ_Microdati_2023) {
  base_pulita <- AVQ_Microdati_2023 %>%
    
    # Conversione e pulizia soddisfazione relazioni di amicizia
    transmute(
      RELAM_num = ifelse(as.numeric(RELAM) %in% c(8, 9), NA, as.numeric(RELAM)),
      
      # Conversione soddisfazione di vita
      VOTOVI_num = as.numeric(VOTOVI),
      
      # Categorizzazione soddisfazione vita in livelli ordinati
      VOTOVI_CAT = cut(VOTOVI_num, 
                       breaks = c(-1, 4, 6, 8, 10), 
                       labels = c("Bassa", "Media-bassa", "Media-alta", "Alta"),
                       include.lowest = TRUE,
                       ordered = TRUE
                       ),
      
      # Creazione fattore ordinato per soddisfazione relazioni
      Soddisf_relazioni_amici = factor(RELAM_num,
                                     levels = c(1, 2, 3, 4),
                                     labels = c("Molto", "Abbastanza", "Poco", "Per niente"),
                                     ordered = TRUE
                                     ),

    ) %>%
    
    # Rimozione osservazioni con dati mancanti
    filter(!is.na(VOTOVI_CAT) & !is.na(Soddisf_relazioni_amici))
  
  return(base_pulita)
}

```

# 2. TEST DEL CHI-QUADRO

# Il test del Chi-quadro viene utilizzato per verificare se esiste un'associazione statisticamente  
# significativa tra soddisfazione di vita e la qualità delle relazioni d'amicizia. Si costruisce una 
# tabella di contingenza che consente l'incrocio tra le frequenze osservate delle due variabili 
# categoriali. Le ipotesi statistiche sono:
# H0: Le variabili sono indipendenti (pertanto non c'è alcuna associazione)
# H1: Esiste un'associazione significativa tra le variabili
# La metodologia prevede dapprima il calcolo delle frequenze attese sotto l'ipotesi nulla, a seguire
# il confronto con le frequenze osservate, infine, l'analisi delle proporzioni per identificare la
# direzione dell'associazione. Il p-value determina la significatività statistica della relazione.
```{r}

# TEST DEL CHI-QUADRO

# Preparazione dati puliti per l'analisi
dati_puliti <- preparazione_data(AVQ_Microdati_2023)


# Creazione tabella di contingenza
tabella_contingenza <- table(dati_puliti$VOTOVI_CAT, dati_puliti$Soddisf_relazioni_amici)

# Analisi esplorativa
cat("=== ANALISI CHI-QUADRO ===\n\n")
print("Tabella di contingenza (VOTOVI_CAT x Soddisfazione relazioni amici):")
print(tabella_contingenza)

cat("\nProporzioni per riga:\n")
print(round(prop.table(tabella_contingenza, margin = 1), 3))

cat("\nProporzioni per colonna:\n")
print(round(prop.table(tabella_contingenza, margin = 2), 3))


# Test statistico
test_chi_quadro <- chisq.test(tabella_contingenza)

cat("\nRisultati del test del chi quadro:\n")
print(test_chi_quadro)


# Interpretazione dei risultati
cat("\n=== INTERPRETAZIONE CHI-QUADRO ===\n")
cat("Chi-quadro statistica:", round(test_chi_quadro$statistic, 3), "\n")
cat("Gradi di libertà:", test_chi_quadro$parameter, "\n")
cat("P-value:", format(test_chi_quadro$p.value, scientific = TRUE), "\n")


# Valutazione significatività statistica 
if (test_chi_quadro$p.value < 0.05) {
  cat("CONCLUSIONE: C'è un'associazione statisticamente significativa tra soddisfazione vita e soddisfazione relazioni amici (p < 0.05)\n")
} else {
  cat("CONCLUSIONE: Non c'è evidenza di associazione statisticamente significativa tra soddisfazione vita e soddisfazione relazioni amici (p >= 0.05)\n")
}
  
# CONCLUSIONI:  
# Il test del Chi-quadro mostra una relazione fortemente significativa (χ² = 5712.2, df = 9, p < 2.2e-16)
# tra qualità delle relazioni amicali e soddisfazione di vita. Dall'analisi delle proporzioni si evince come 
# la soddisfazione nelle amicizie sia progressivamente associata a maggiori livelli di benessere: chi ha alta
# soddisfazione di vita è "molto soddisfatto" delle amicizie nel 43.7% dei casi, mentre chi ha "bassa    
# soddisfazione" solo nel 9.8%. Infine, coloro che sono "per niente soddisfatti" ricadono nelle categorie di
# soddisfazione bassa (30.1%) o media-bassa (33.8%). Questi risultati confermano l'esistenza di un forte  
# legame bidirezionale tra qualità delle relazioni interpersonali e benessere individuale.
# Si rinviene come le amicizie soddisfacenti costituiscano un elemento fondamentale per la soddisfazione di 
# vita.

```

# 3. VERIFICA DELLE ASSUNZIONI STATISTICHE PER IL TEST CHI-QUADRO

# La validità del test del Chi-quadro dipende dal rispetto di determinate assunzioni, relative alle 
# frequenze attese nelle celle della tabella di contingenza. La verifica di queste condizioni è fondamentale
# per garantire l'affidabilità dell'inferenza statistica. I criteri di validità sono:
# - Almeno l'80% delle celle deve presentare frequenza attesa ≥ 5
# - Nessuna cella dovrebbe avere frequenza attesa < 1
# La violazione di queste assunzioni compromette l'accuratezza del test. L'analisi delle frequenze attese 
# costituisce dunque un passaggio imprescindibile per la validazione dei risultati. Durante la verifica
# delle assunzione del test del Chi-quadro si controlla che le frequenze attese non abbiano valori bassi.
```{r}
# Verifica delle assunzioni del test del Chi-quadro

cat("\nFrequenze attese:\n")
print(round(test_chi_quadro$expected, 2))

# Controllo validità delle frequenze attese (ovvero ≥ 5)
frequenze_basse <- sum(test_chi_quadro$expected < 5)
cat("\nCelle con frequenza attesa < 5:", frequenze_basse, "su", length(test_chi_quadro$expected), "\n")


# Valutazione affidabilità del test
if (frequenze_basse > 0) {
  cat("ATTENZIONE: Alcune celle hanno frequenza attesa < 5. I risultati potrebbero non essere affidabili.\n")
  cat("Considera l'uso del test esatto di Fisher o l'accorpamento di categorie.\n")
}

# COSA SI EVINCE DALLA TABELLA:
# Tutte le celle della tabella di contingenza presentano frequenze attese superiori a 5 
# (range: 60.67 - 12215.13), rispettando pienamente i criteri di validità del test di Pearson. 
# I risultati del test Chi-quadro sono statisticamente affidabili, in quanto nessuna cella vìola
# l'assunzione. Non è pertanto necessario ricorrere a test alternativi o all'accorpamento di categorie.

```

# 4. ANALISI DELLA VARIANZA (ANOVA): Preparazione dati e statistiche descrittive

# L'analisi della varianza a una via viene impiegata per verificare l'esistenza di differenze statisticamente
# significative nella soddisfazione di vita media tra i diversi livelli di soddisfazione delle relazioni 
# d'amicizia. Il test consente di confrontare simultaneamente le medie di più gruppi indipendenti.
# Il modello prevede:
# - Variabile dipendente VOTOVI: soddisfazione di vita (scala continua 0-10)
# - Variabile indipendente RELAM: soddisfazione relazioni amicali (4 categorie ordinali)
# - Confronto tra gruppi indipendenti
# Le ipotesi statistiche sono:
# H0: μ₁ = μ₂ = μ₃ = μ₄ (uguaglianza delle medie tra gruppi)
# H1: Almeno una media differisce significativamente dalle altre
# La procedura prevede la preparazione dei dati mediante la rimozione dei valori mancanti, l'analisi 
# esplorativa delle distribuzioni, la verifica delle assunzioni parametriche e l'esecuzione del test F. 
# L'interpretazione del p-value determina la significatività delle differenze osservate tra i gruppi.
```{r}

# PREPARAZIONE DATI PER ANOVA

# Conversione e pulizia variabili
Soddisfazione_vita = as.numeric(AVQ_Microdati_2023$VOTOVI)
RELAM = AVQ_Microdati_2023$RELAM

# Filtro osservazioni valide (esclude NA e valori non validi 8,9)
validi <- !is.na(Soddisfazione_vita) & !is.na(RELAM) & RELAM %in% c(1, 2, 3, 4)

Soddisfazione_vita_pulita <- Soddisfazione_vita[validi]
RELAM_pulito <- RELAM[validi]


# Creazione fattore con etichette descrittive
RELAM_gruppo <- factor(RELAM_pulito, 
                      levels = c(1, 2, 3, 4), 
                      labels = c("Molto", "Abbastanza", "Poco", "Per niente")
                      )

# Controllo numerosità campionaria per gruppo
cat("Numero di osservazioni per gruppo:\n")
table(RELAM_gruppo)


# STATISTICHE DESCRITTIVE

# Creazione dataset per analisi
dati_per_analisi <- data.frame(
  Soddisfazione_vita = Soddisfazione_vita_pulita,
  Gruppo = RELAM_gruppo
)

# Calcolo statistiche per gruppo
statistiche_dplyr <- dati_per_analisi %>%
  group_by(Gruppo) %>%
  summarise(
    Media = round(mean(Soddisfazione_vita), 2),
    DevSt = round(sd(Soddisfazione_vita), 2),
    N = n(),
    .groups = 'drop'
  )

cat("\nStatistiche descrittive usando dplyr:\n")
print(statistiche_dplyr)


# Grafico sulla distribuzione della soddisfazione della vita per livello di relazioni tra amici
boxplot(Soddisfazione_vita_pulita ~ RELAM_gruppo,
        main = "Soddisfazione vita per soddisfazione relazioni amici",
        xlab = "Soddisfazione relazioni amici", 
        ylab = "Soddisfazione vita")

# CONCLUSIONI:
# I dati mostrano una distribuzione realistica, in quanto la maggioranza (21.683) è "abbastanza" soddisfatta
# delle amicizie. Le statistiche rivelano un chiaro pattern decrescente nelle medie (da 7.93 a 5.34) e
# crescente nelle deviazioni standard (da 1.44 a 2.71). Ciò suggerisce che una minore soddisfazione nelle
# amicizie si associa un più basso benessere una maggiore variabilità nelle risposte. Questi pattern 
# preliminari evidenziano differenze sostanziali tra i gruppi, fornendo una solida base empirica per il  
# test ANOVA. 


```

# 5. ESECUZIONE TEST ANOVA

# Il test ANOVA viene condotto per verificare l'esistenza di differenze significative nelle medie della
# soddisfazione di vita tra i gruppi facenti parte le relazioni amicali. La statistica F misura se le
# differenze tra i gruppi sono maggiori delle differenze casuali all'interno di ciascun gruppo. Il p-value
# indica quanto è probabile ottenere questi risultati per pura casualità; un valore p < 0.05 suggerisce 
# il rifiuto dell'ipotesi nulla, confermando l'esistenza di differenze statisticamente significative
# tra almeno due gruppi. L'analisi ha l'obiettivo di verificare il legame tra qualità delle relazioni
# amicali e il benessere personale, da cui si aspetta si possa evincere l'importanza della socialità per 
# la avere una vita soddisfacente. 
```{r}

cat("\n=== ANOVA ===\n")

# Modello Anova one way
anova_risultato <- aov(Soddisfazione_vita_pulita ~ RELAM_gruppo)

# Risultati del test
summary(anova_risultato)

# CONCLUSIONI
# L'analisi ANOVA ha mostrato un effetto statisticamente significativo del livello di soddisfazione nelle
# relazioni d'amicizia sulla soddisfazione di vita (F(3, 36373) = 1743, p < 2e-16). Il valore F molto 
# elevato (1743) con 3 gradi di libertà per il fattore e 36373 per i residui indica delle differenze 
# significative tra i gruppi. La conferma che queste differenze non sono dovute al caso è il p-value
# estremamente basso (< 2e-16). Questi risultati evidenziano come la qualità percepita delle relazioni 
# interpersonali sia statisticamente associata al benessere dell'individuo.

```

# 6. RISULTATI ANOVA

# La rappresentazione grafica delle medie di soddisfazione di vita per ciascun gruppo di relazioni amicali 
# rende più semplice l'interpretazione dei risultati del test ANOVA. Il barplot con valori numerici 
# e colori differenziati permette di identificare chiaramente i pattern emersi dall'analisi statistica.
# La visualizzazione consente di evidenziare la direzione e l'entità delle differenze tra gruppi. Inoltre,
# il grafico fornisce una conferma visiva della significatività statistica emersa dal test F, fornendo
# pertanto una maggiore comprensione del legame tra qualità delle relazioni interpersonali e i livelli
# di benessere personale.
```{r}

# Calcolo medie e deviazione standard del gruppo
medie <- aggregate(Soddisfazione_vita_pulita ~ RELAM_gruppo, FUN = mean)
errori <- aggregate(Soddisfazione_vita_pulita ~ RELAM_gruppo, FUN = sd)


# Barplot delle medie per gruppo
bp <- barplot(medie$Soddisfazione_vita_pulita, 
        names.arg = medie$RELAM_gruppo,
        main = "Medie per gruppo con errori standard",
        ylab = "Soddisfazione vita (media)",
        xlab = "Soddisfazione relazioni amici",
        col = c("lightblue", "lightgreen", "lightyellow", "lightcoral"),
        ylim = c(0, max(medie$Soddisfazione_vita_pulita) + 1)
        )


# Aggiunta di valori numerici sopra le barre
text(
  x = bp, 
  y = medie$Soddisfazione_vita_pulita + 0.2, 
  labels = round(medie$Soddisfazione_vita_pulita, 2)
  )

```

# 7. ANOVA MULTIFATTORIALE E ANALISI DETTAGLIATA DEI RISULTATI OTTENUTI

# L'ANOVA multifattoriale permette di valutare simultaneamente l'effetto dei predittori sulla
# soddisfazione di vita, identificando i fattori demografici e relazionali che contribuiscono in maniera
# significativa alla variazione del benessere. Il modello additivo considera gli effetti principali 
# di ciascun fattore senza includere le interazioni. L'analisi ha l'obiettivo di determinare l'importanza 
# relativa ai diversi predittori, distinguendo tra fattori relazionali e socio-demografici nella spiegazione 
# della varianza della variabile dipendente (soddisfazione_vita). La quantificazione degli effetti consente
# di identificare le dimensioni più influenti per il benessere individuale. La preparazione del dataset
# include l'estrazione delle variabili di interesse, l'eliminazione delle osservazioni incomplete e il  
# controllo della numerosità  dei gruppi per assicurare l'affidabilità dei risultati statistici. 
# Si effettua un calcolo delle statistiche descrittive e un'analisi dettagliata dei risultati utilizzando F e
# p-value per ciascun fattore, con infine una classificazione dei livelli di significatività statistica.
```{r}

# PREPARAZIONE DEL DATASET ED ESECUZIONE ANOVA MULTIFATTORIALE

cat("=== PREPARAZIONE DATI ===\n")


# Selezione variabili per modello multifattoriale
dati_completi <- base_pulita[, c("Soddisfazione_vita", 
                                "Soddisf_relazioni_amici", 
                                "Eta", 
                                "Titolo_studio", 
                                "Stato_civile", 
                                "Condizione_professionale")]


# Rimozione casi con dati mancanti
dati_completi <- na.omit(dati_completi)

cat("Dimensioni dataset completo:", nrow(dati_completi), "osservazioni\n")
cat("Variabili incluse:", ncol(dati_completi), "\n\n")


# Controllo delle distribuzioni delle variabili
cat("=== CONTROLLI PRELIMINARI ===\n")

cat("Distribuzione Soddisfazione relazioni amici:\n")
print(table(dati_completi$Soddisf_relazioni_amici))
cat("\n")

cat("Distribuzione Età:\n")
print(table(dati_completi$Eta))
cat("\n")

cat("Distribuzione Titolo di studio:\n")
print(table(dati_completi$Titolo_studio))
cat("\n")

cat("Distribuzione Stato civile:\n")
print(table(dati_completi$Stato_civile))
cat("\n")

cat("Distribuzione Condizione professionale:\n")
print(table(dati_completi$Condizione_professionale))
cat("\n")


# Statistiche descrittive della variabile dipendente
cat("=== STATISTICHE DESCRITTIVE SODDISFAZIONE VITA ===\n")
cat("Media:", round(mean(dati_completi$Soddisfazione_vita), 2), "\n")
cat("Deviazione standard:", round(sd(dati_completi$Soddisfazione_vita), 2), "\n")
cat("Min:", min(dati_completi$Soddisfazione_vita), "\n")
cat("Max:", max(dati_completi$Soddisfazione_vita), "\n")
cat("Mediana:", median(dati_completi$Soddisfazione_vita), "\n\n")


# Esecuzione Anova multifattoriale
cat("=== ANOVA MULTIFATTORIALE COMPLETA ===\n")

# Modello con tutti i fattori principali
anova_completa <- aov(Soddisfazione_vita ~ Soddisf_relazioni_amici + 
                                          Eta + 
                                          Titolo_studio + 
                                          Stato_civile + 
                                          Condizione_professionale, 
                      data = dati_completi)

print(summary(anova_completa))

 
# ANALISI DETTAGLIATA DEI RISULTATI

cat("\n=== ANALISI DETTAGLIATA ===\n")

# Estrazione dei risultati per l'analisi sistematica
risultati_completa <- summary(anova_completa)
p_values <- risultati_completa[[1]][["Pr(>F)"]]
f_values <- risultati_completa[[1]][["F value"]]
variabili <- rownames(risultati_completa[[1]])

# Analisi sistematica di ogni fattore
for(i in 1:(length(p_values)-1)) {  # -1 esclude i residui
  cat("\n", variabili[i], ":\n")
  cat("  F-statistic:", round(f_values[i], 4), "\n")
  cat("  P-value:", round(p_values[i], 4), "\n")
  
  
# Classificazione di significatività  
  if(p_values[i] < 0.001) {
    cat("  *** ALTAMENTE SIGNIFICATIVO (p < 0.001)\n")
  } else if(p_values[i] < 0.01) {
    cat("  ** MOLTO SIGNIFICATIVO (p < 0.01)\n")
  } else if(p_values[i] < 0.05) {
    cat("  * SIGNIFICATIVO (p < 0.05)\n")
  } else {
    cat("  NON SIGNIFICATIVO (p ≥ 0.05)\n")
  }
}

# CONCLUSIONI:
# L'analisi ANOVA multifattoriale conferma che tutti i fattori considerati hanno un impatto statisticamente 
# significativo sulla soddisfazione di vita (p < 2e-16 per ciascuna variabile). 
# #In particolare, la soddisfazione nelle relazioni con gli amici si conferma il predittore più forte (F(3,
# 34986) = 1706.97, p < 0.001), seguito da stato civile, condizione professionale. Titolo di studio ed età.
# hanno effetti più contenuti, ma comunque significativi. Questi risultati indicano che il benessere
# individuale è determinato principalmente dalla qualità delle relazioni interpersonali, con le   
# caratteristiche socio-demografiche che mantengono un ruolo secondario ma statisticamente rilevante. 

```

